【裁判字號】    90,訴,937
【裁判日期】    900629
【裁判案由】    山坡地保育條例
【裁判全文】
臺灣板橋地方法院刑事判決                            九十年度訴字第九三七號
    公  訴  人  臺灣板橋地方法院檢察署檢察官
    被      告  丑○○
右列被告因違反山坡地保育利用條例案件，經檢察官提起公訴（九十年度偵字第六五
二四號），本院判決如左：
    主  文
丑○○違反在他人山坡地內不得擅自從事道路之修建之規定，處有期徒刑陸月，如易
科罰金以佰元折算壹日，緩刑貳年。
    事  實
一、丑○○明知坐落臺北縣土城市○○○段大安寮小段七四五之八、七四五之九地號
    土地，為附表所示之癸○○等十三人（起訴書誤載為十四人）所有之山坡地，且
    業經行政院核定，並經臺灣省政府公告列為山坡地保育區之山坡地，亦明知在他
    人所有之山坡地內，不得擅自從事道路之修建，竟於民國八十九年九月三日上午
    八時許起至同年月二十一日下午四時止（起訴書誤載為八十一年間），未經所有
    權人癸○○等人之同意，僱用不知情之挖土機司機洪輝明，在上揭地段之山坡地
    內將原有不知何人修建之窄小且不平之道路予以整地修建，擅自開挖第七四五之
    八地號土地０．００四九公頃、第七四五之九地號土地０．００四八公頃，以方
    便丑○○自己上山墾殖採收農作。嗣於八十九年九月二十一日下午四時許，洪輝
    明駕駛挖土機在上址開挖整地時，經台北縣土城市公所、臺北縣政府農業局會同
    台北縣警察局土城分局頂埔派出所警員當場查獲。
二、案經臺北縣政府函請臺灣板橋地方法院檢察署檢察官偵查起訴。
    理  由
一、右開犯罪事實，業據被告丑○○坦承不諱，核與挖土機司機洪輝明警訊中所供相
    符，上開土地乃癸○○等人所共有，亦據乙○○、庚○○、辛○○、壬○○、子
    ○○○偵查中供證在卷，此外並有八十九年九月二十一日及同年十一月三日臺北
    縣違規使用山坡地涉違反水土保持法山坡地保育利用條例案件現場會勘紀錄、臺
    北縣板橋地政事務所土地複丈成果圖及地籍圖謄本各一紙、土地登記謄本影本六
    紙、臺灣板橋地方法院檢察署檢察官履勘筆錄、現場照片二十三幀等附卷足憑。
    又上開土地業經公告列為法定山坡地，有行政院六十八年十一月二十一日台六十
    八經字第一一七０一號函、臺灣省政府六十九年二月六日六九府農山字第一二０
    一六六號公告在卷可稽。被告雖辯稱該處原來就開闢有道路，後因經過下雨，道
    路被淹沒，又長草，山崩造成石頭擋路，其為了搬運竹筍及方便登山之人，而抱
    持做善事之心理，清除道路云云。惟查，本件證人即洪輝明於警訊中供稱：「因
    為地主要採收水果及檳榔，因為路窄小又不平而就叫老闆僱請我至該地整地，以
    便以後可以採收水果及檳榔」等語，足見被告係為方便自己採收農作，而修建道
    路。且查，在公有或他人之山坡地內，不得擅自墾殖、占用或從事山坡地保育利
    用條例第九條第一款至第九款之開發、經營或使用，違反此項規定者即應依同條
    例第三十四條之規定處罰，該土地縱然曾經被他人開闢道路，但既已淹沒，被告
    又僱工修建，不論係為自己採收農作或方便登山之人，均應成立本罪，被告前開
    所辯非可採信。本件事證已臻明確，被告犯行洵堪認定。
二、核被告所為，係違反山坡地保育利用條例第十條在他人山坡地內不得擅自從事同
    條例第九條第三款之道路修建之規定，應依同法第三十四條第一項之罪論處。查
    被告係於八十九年九月三日上午八時許起至同年月二十一日下午四時止，僱工修
    建道路，亦即其犯罪時間係八十九年九月三日上午八時許至同年月二十一日下午
    四時止，現行山坡地保育利用條例則係於八十九年五月十七日修正公布，於同年
    月十九日生效施行，自應依現行山坡地保育利用條例第三十四條第一項之規定論
    處，公訴人認被告係違反修正前山坡地保育利用條例三十四條第一項之規定，尚
    有未洽。又被告僱用不知情之洪輝明在上揭山坡地內從事整地修建道路，而犯上
    開之罪，為間接正犯。又按山坡地保育利用條例第三十四條第一項之規定，固重
    在保護山坡地，防止濫墾、濫建。但亦含有竊佔罪之本質，以未經土地所有權人
    同意，或對該山坡地無使用權源，竟擅自墾殖或開發經營為要件（最高法院八十
    八年度台上字第二一四五號判決參照）。被告所為雖亦觸犯刑法第三百二十條第
    二項之竊佔罪，惟竊佔罪與山坡地保育利用條例第三十四條第一項之罪，為法規
    競合之關係，依特別法優先於普通法之原則，應優先適用山坡地保育利用條例第
    三十四條第一項之規定，併此敘明。爰審酌被告僅係就原有道路予以修建，惡性
    尚輕，及其犯罪之動機、目的、手段、所生之危害暨犯罪後坦承大部犯行等一切
    情狀，量處如主文所示之刑，並諭知易科罰金之折算標準。末查被告行為後，刑
    法第四十一條業於九十年一月十日修正公佈施行，於同年月十二日生效，關於易
    科罰金之折算標準業經修正為同法條第一項前段「犯最重本刑為五年以下有期徒
    刑以下之刑之罪，而受六個月以下有期徒刑或拘役之宣告，因身體、教育、職業
    、家庭之關係或其他正當事由，執行顯有困難者，得以一元以上三元以下折算一
    日，易科罰金」，是修正前後之法律顯有不同，應認為法律有變更；經比較新舊
    法結果，以新法有利於被告，應依刑法第二條第一項前段適用裁判時之法律，依
    修正後刑法第四十一條第一項諭知易科罰金之折算標準，附此說明。此外被告前
    未曾受有期徒刑以上刑之宣告，有臺灣高等法院被告全國前案紀錄表、臺灣高等
    法院檢察署刑案紀錄簡覆表各一紙在卷可憑，其因一時失慮，偶罹刑典，經此刑
    之宣告後，應知警惕而無再犯之虞，本院因認暫不執行其刑為當，予以宣告緩刑
    二年，用啟自新。至前開挖土機並非被告所有，亦非專供犯山坡地保育利用條例
    所用之物，爰不為沒收之諭知。
據上論斷，應依刑事訴訟法第二百九十九條第一項前段，山坡地保育利用條例第三十
四條第一項，刑法第十一條前段、修正後第四十一條第一項、第七十四條第一款、第
二條第一項前段，罰金罰鍰提高標準條例第二條，判決如主文。
本案經檢察官楊仲農到庭執行職務
中    華    民    國      九十        年      六      月      二十九    日
                                      臺灣板橋地方法院刑事第一庭
                                          法  官  毛  崑  山
右正本證明與原本無異。
如不服本判決，應於判決送達後十日內，向本院提出上訴狀。
                                          書記官  章  宏  萱
中    華    民    國      九十        年      六      月      二十九    日
附表：
┌──┬─────┬──────────┬─────┐
│編號│ 姓    名 │    土地座落地號    │ 權利範圍 │
├──┼─────┼──────────┼─────┤
│ 一 │  癸○○  │臺北縣土城市○○○段│四十分之九│
│    │          │大安寮小段七四五之八│          │
├──┼─────┼──────────┼─────┤
│ 二 │  乙○○  │同右                │一百六十分│
│    │          │                    │之九      │
├──┼─────┼──────────┼─────┤
│ 三 │  丙○○  │同右                │同右      │
├──┼─────┼──────────┼─────┤
│ 四 │  丁○○  │同右                │同右      │
├──┼─────┼──────────┼─────┤
│ 五 │  辛○○  │同右                │同右      │
├──┼─────┼──────────┼─────┤
│ 六 │  壬○○  │同右                │四十分之九│
├──┼─────┼──────────┼─────┤
│ 七 │  戊○○  │同右                │同右      │
├──┼─────┼──────────┼─────┤
│ 八 │ 子○○○ │同右                │四十分之一│
├──┼─────┼──────────┼─────┤
│ 九 │ 甲○○○ │同右                │同右      │
├──┼─────┼──────────┼─────┤
│ 十 │  己○○  │同右                │同右      │
├──┼─────┼──────────┼─────┤
│十一│  庚○○  │同右                │四十分之一│
├──┼─────┼──────────┼─────┤
│十二│  陳  忠  │臺北縣土城市○○○段│二分之一  │
│    │          │大安寮小段七四五之九│          │
├──┼─────┼──────────┼─────┤
│十三│  陳石頭  │同右                │同右      │
└──┴─────┴──────────┴─────┘
附錄本案論罪科刑法條全文：
山坡地保育利用條例第三十四條：（新）
違反第十條規定者，處六月以上五年以下有期徒刑，得併科新臺幣六十萬元以下罰金
。
前項情形成釀成災害者，加重其刑至二分之一；因而致人於死者，處五年以上十二年
以下有期徒刑，得併科新臺幣一百萬元以下罰金；致重傷者，處三年以上十年以下有
期徒刑，得併科新臺幣八十萬元以下罰金。
因過失犯第一項之罪致釀成災害者，處一年以下有期徒刑，得併科新臺幣六十萬元以
下罰金。
第一項未遂犯罰之。
犯本條之罪者，其墾殖物、工作物、施工材料及所使用之機具沒收之。


司法院資訊處製作；財團法人民間司法改革基金會備份。
